【裁判字號】    99,交聲,2959
【裁判日期】    990730
【裁判案由】    聲明異議
【裁判全文】
臺灣臺中地方法院交通事件裁定        99年度交聲字第2959號
原處分機關  交通部公路總局臺中區監理所臺中市監理站
異  議  人  甲○(Jerome.
即受處分人
上列異議人即受處分人因違反道路交通管理處罰條例案件，對於
交通部公路總局臺中區監理所臺中市監理站中華民國99年7月19
日裁監稽違字第裁61-GE0000000號所為之裁決處分 (原舉發案號
：中市警交字第GE0000000號)，聲明異議，本院裁定如下：
    主  文
原處分關於罰鍰新臺幣肆萬伍仟元及吊扣汽車駕駛執照拾貳個月
部分均撤銷。
前項關於撤銷罰鍰部分，甲○不罰。
甲○普通重型機器腳踏車駕駛人駕駛普通重型機器腳踏車，經測
試檢定酒精濃度超過規定標準，吊扣普通重型機器腳踏車駕駛執
照壹年。
    理  由
一、原處分意旨略以：異議人即受處分人(下稱受處分人)甲○於
    民國98年5月9日上午5時許，騎乘車牌號碼3GJ-382號重型機
    車，行經臺中市西屯區三和一巷口處，因「酒後駕車肇事未
    致人受傷，經呼氣檢測酒精濃度達每公升0.89毫克」之違規
    ，經臺中市警察局第六分局何安派出所掣單舉發。本站於99
    年7月19日以裁監稽違字第裁61-GE0000000號裁決書，依違
    反道路交通管理處罰條例第35條第1項第1款，裁處罰鍰新臺
    幣(下同)45,000元，吊扣汽車駕駛執照12個月 (受處分人領
    有小型車普通駕駛執照)，並施以道安講習等語。
二、受處分人聲明異議意旨略以：受處分人酒駕違規案件，經臺
    灣臺中地方法院檢察署檢察官依刑事訴訟法第253條之1為緩
    起訴處分，並已向臺中縣政府支付50,000元，基於一事不二
    罰，請求撤銷原處分裁處罰鍰45,000元部分，且不要吊扣汽
    車駕駛執照，爰聲明異議等語(施以道安講習部分未據異議)
    。
三、原處分關於裁處罰鍰49,500元部分：
    按汽車駕駛人飲用酒類後，其吐氣所含酒精濃度超過每公升
    0.25毫克以上者，不得駕車；又汽車駕駛人，駕駛汽車經測
    試檢定，有酒精濃度超過規定標準者，處15,000元以上60,0
    00元以下罰鍰，當場移置保管其車輛及吊扣其駕駛執照1年
    ，並應接受道路交通安全講習，道路交通安全規則第114條
    第2款及道路交通管理處罰條例第35條第1項第1款、第24條
    第1項第2款分別定有明文。經查：
(一)按94年2月5日公布、95年2月5日施行之行政罰法第26條規定
    ：一行為同時觸犯刑事法律及違反行政法上義務規定者，依
    刑事法律處罰之。但其行為應處以其他種類行政罰或得沒入
    之物而未經法院宣告沒收者，亦得裁處之。前項行為如經不
    起訴處分或為無罪、免訴、不受理、不付審理之裁判確定者
    ，得依違反行政法上義務規定裁處之。探其立法目的，無非
    以一行為同時觸犯刑事法律及違反行政法上義務規定時，由
    於刑罰與行政罰同屬不法行為之制裁，而刑罰之懲罰作用較
    強，故性質上同種類之處罰，僅依刑事法律處罰即足資警惕
    ，並無再處以行政罰之必要，而使行為人陷於雙重處罰之不
    利益，則關於刑事法律處罰之範圍自應採取實質認定，凡刑
    事實體法或程序法中所規定客觀上剝奪行為人生命、自由、
    財產權利，主觀上亦因制裁之嚴厲性、痛苦性，其強度足以
    造成心理強制而間接達成矯正教化目的之處遇手段，皆應納
    入其中，而不以形式上符合刑法第32條至第34條所定主刑及
    從刑種類者為限，始與前揭法律規範之意旨相符。
(二)次按刑事訴訟法第253條之1所指之緩起訴處分，其內容、要
    件與依刑事訴訟法第252條所為之不起訴處分迥異，緩起訴
    處分為介於起訴、與微罪職權不起訴間之緩衝設計，而檢察
    官為緩起訴處分時，依刑事訴訟法第253條之2第1項規定對
    被告所為之指示及課予之負擔，雖非刑罰，但對被告而言，
    因緩起訴處分而剝奪其財產權，主觀上金錢給付義務亦具有
    強制性、懲罰性，在性質上具有實質制裁之效果，且造成被
    告權利受限制的影響，雖不若易科罰金係以支付金錢作為自
    由刑之替代，惟經由緩起訴處分條件之履行使其免於遭檢察
    官發動起訴程序，仍具有替代刑罰之效果，廣義而言，應屬
    前揭所稱之「實質刑事法律處罰」，而有行政罰法第26條第
    1項規定之適用。是緩起訴之被告依檢察官緩起訴處分命令
    ，向國庫或公益團體繳納捐款者，在性質上當屬處分金，而
    與刑罰之罰金無異。從而，道路交通管理處罰條例第35條第
    8項所規定之「罰金」，在解釋上應包括依檢察官緩起訴處
    分命令而向國庫或公益團體繳納捐款之情形在內。
(三)本件受處分人甲○於前揭時、地騎乘上開重型機車，經檢測
    呼氣酒精濃度測定值為每公升0.89毫克，經原舉發機關臺中
    市警察局第六分局何安派出所警員當場舉發，並移送臺灣臺
    中地方法院檢察署偵辦公共危險罪責，旋經該署檢察官以98
    年速偵字第1932號為緩起訴處分，再由臺灣高等法院臺中分
    院檢察署檢察長駁回職權再議而確定，緩起訴期間自98年6
    月5日起至99年6月4日止，被告即受處分人應於收受緩起訴
    處分命令通知書後1個月內，向臺中縣政府支付50,000元等
    情，有上開舉發違反道路交通管理事件通知單、臺灣臺中地
    方法院檢察署檢察官緩起訴處分書各1份 (以上均為影本)附
    卷可稽；又受處分人於上開緩起訴處分確定後，已依該處分
    命令繳畢上開款項完畢，其後迄緩起訴處分期間屆滿為止，
    別無刑事訴訟法第253條之3第1項各款所列得撤銷緩起訴處
    分之情事，該案乃執行完畢等節，亦有臺中縣政府收入繳款
    書影本、臺灣高等法院被告前案紀錄表1份附卷足憑。基此
    ，受處分人上述酒後駕車違規違反行政法上義務而受罰鍰45
    ,000元部分，既已依懲罰作用較強之刑事法律制裁，依行政
    罰法第26條第1項前段規定，即無再依行政罰法裁處相同罰
    鍰之必要。
(四)綜上，原處分機關首揭所為裁處「罰鍰」之行政裁罰，即有
    未洽，受處分人此部分異議，為有理由，自應由本院將原處
    分此部分撤銷，並為不罰之諭知。
四、原處分關於吊扣汽車駕駛執照12個月部分：
(一)按道路交通管理處罰條例第68條業於94年12月14日修正，並
    自95年3月1日施行，修正前該條文規定：「汽車駕駛人，因
    違反本條例及道路交通安全規則之規定，受吊扣或吊銷駕駛
    執照處分時，吊扣或吊銷其持有各級車類之駕駛執照」；修
    正後該條文規定：「汽車駕駛人，因違反本條例及道路交通
    安全規則之規定，受吊銷駕駛執照處分時，吊銷其持有各級
    車類之駕駛執照」。查該條文修正前，其原提案修正條文為
    ：「汽、機車駕駛人，因違反本條例及道路交通安全規則之
    規定，受吊扣或吊銷駕駛執照處分時，吊扣或吊銷其違法或
    違規當時所駕駛車輛之駕駛執照」；立法理由略以：「原條
    文將違法或違規駕駛人所持有各級車類之駕駛執照一併吊扣
    或吊銷，失之過酷，影響人民工作及生活甚鉅，爰修正之」
    等語。而最後通過之修正條文，係將道路交通管理處罰條例
    第68條原有條文中之「吊扣或」三字刪除。則參照上開立法
    理由及立法經過，依修正後之條文，上開規定受「吊銷駕照
    」處分者，仍維持吊銷駕駛人持有各級車類之駕駛執照，至
    於受「吊扣駕照」處分者，則僅「吊扣」其違法或違規當時
    所駕駛車輛之駕駛執照，不再吊扣其持有各級車類之駕駛執
    照，爰先敘明。
(二)查受處分人於本件違規事件發生時，僅領有小型車普通駕駛
    執照(於95年9月5日考領)，並未考領普通重型機車駕駛執照
    之情，有其汽車駕照基本資料查詢結果1份在卷可稽。又本
    件受處分人違規行為發生於98年5月9日，上開新修正之道路
    交通管理處罰條例第68條業已生效施行，應適用現行即修正
    後之規定裁處，而現行道路交通管理處罰條例第68條之規定
    已將「吊扣」等字刪除，受處分人受吊扣駕駛執照處分時，
    應不再吊扣其持有之各級車類駕駛執照，故原處分機關於作
    成吊扣駕駛執照處分時，應就受處分人所應吊扣之駕駛執照
    種類予以限定，即僅得吊扣受處分人違規當時所駕駛車輛之
    駕駛執照，始符依法行政原則。是依前所述，本件受處分人
    依法所受之處分應為限制其騎乘重型機車之權利，而非限制
    受處分人駕駛普通小型車之權利，原處分機關僅因受處分人
    於違規時並未領有重型機車駕駛執照可供吊扣，無視現行道
    路交通管理處罰條例第68條之修法意旨，仍依該條修正前之
    規定吊扣受處分人普通小型車駕駛執照，顯已逾越現行道路
    交通管理處罰條例第68條之規範意涵及範圍，與依法行政原
    則有違。
(三)基此，原處分機關關於「吊扣駕駛執照12個月 (指受處分人
    所領有之小型車普通駕駛執照)」部分，未考量現行道路交
    通管理處罰條例第68條修正規定與內涵，不得吊扣受處分人
    現尚有效之其他各級駕駛執照，仍裁處吊扣受處分人之「小
    型車普通駕駛執照」，即有違誤，自應由本院撤銷原處分關
    於吊扣汽車駕駛執照12個月部分，並就撤銷部分改諭知如主
    文第3項所示之處罰。至異議人有無重型機車駕駛執照可供
    吊扣，係屬執行方式之問題，行政機關本應時時因應法令之
    變更，而精進其行政執行成效，斷不得因技術層面之執行困
    難，即置立法修正通過之條文不予遵守適用，甚或逾越比例
    原則，此技術層面的問題，要難據為原處分並無不當之理由
    。
五、又原處分機關另裁處受處分人施以道安講習部分，聲明異議
    意旨並未指摘及此，本院自無庸另為裁處，附此敘明。
六、依道路交通管理處罰條例第87條第2項，道路交通案件處理
    辦法第20條前段規定，裁定如主文。
中    華    民    國    99    年    7     月    30    日
                  交通法庭    法  官  簡芳潔
以上正本證明與原本無異。
如不服本裁定，應於收受送達後5日內向本院提出抗告狀。（應
附繕本）
                              書記官  余怜儀
中    華    民    國    99    年    7     月    30    日

司法院資訊處製作；財團法人民間司法改革基金會備份。
